【裁判字號】    92,聲再,2
【裁判日期】    920217
【裁判案由】    
【裁判全文】
臺灣臺南地方法院民事裁定  九十二年度聲再字第二號
    再審聲請人  乙○○
                      送達代.
    再審相對人  保證責任臺南市第六信用合作社
    法定代理人  丙○○
右當事人間聲請再審事件，再審聲請人對於本院民國八十八年九月二日對債務人許玉
昆核發之支付命令（八十八年度促字第三七三六七號）聲請再審，本院裁定如左：
    主    文
再審聲請駁回。
再審程序費用由再審聲請人負擔。
    理    由
一、本件再審聲請意旨略以：(一)再審聲請人係於民國九十一年十二月二十七日因本院
    九十一年度訴字第二一一八號確認債權不存在等事件繫屬中，向本院聲請閱卷，
    始由該事件所調閱參酌之本院八十八年度促字第三七三六七號民事聲請事件卷宗
    中，得知本件八十八年度促字第三七三六七號民事確定支付命令，及其再審事由
    。再審聲請人爰依民事訴訟法第五百條第一項、第二項、第五百零七條之規定，
    於知悉該再審理由三十日之不變期間，提起本件再審之聲請，合先敘明。(二)本院
    八十八年度促字第三七三六七號民事確定支付命令，係由再審相對人於八十八年
    八月二十四日具狀向本院聲請，其聲請意旨略以：債權人（即再審相對人）因債
    務人許玉昆於八十七年一月二十三日邀同許陳金珠向其借款新台幣（下同）二百
    五十萬元屆期未還云云，而由本院於八十八年九月二日核發該支付命令，於同年
    九月十四日送達債務人許玉昆等二人，嗣於八十八年十月二十二日發給支付命令
    確定證明書，並記載該支付命令業於八十八年十月四日確定。惟查，上開支付命
    令聲請事件之債務人許玉昆已於八十三年十一月十九日死亡，其權義主體於斯時
    即已消滅，然再審相對人於八十八年八月二十四日猶以其為債務人，而聲請本院
    核發本件之支付命令，就該部分已屬不合程式（參照民事訴訟法第五百十一條第
    一款規定，當事人應改列許玉昆之繼承人始合程式，而再審聲請人為其法定繼承
    人之一，此外尚有許淑芬、許文祥、許瑞庭、許陳金珠、許瑞哲、許嘉玲等人亦
    為其繼承人），應予裁定駁回（參照民事訴訟法第五百十三條第一項之規定）。
    而該支付命令竟然由其妻許陳金珠代為收受送達，尤難謂已合法送達，應無疑義
    。因之本院於形式審查後誤認支付命令已合法送達，債務人許玉昆未於法定期間
    聲明異議，而據以核發支付命令確定證明書，即屬違法不當，至為灼然。(三)按裁
    定已經確定，而有第四百九十六條第一項或第四百九十七條之情形者，得準用本
    編之規定，聲請再審，民事訴訟法第五百零七條定有明文。又確定判決適用法規
    顯有錯誤，判決理由與主文顯有矛盾，當事人於訴訟未經合法代理，為判決基礎
    之證物係偽造或變造者，當事人發現未經斟酌之證物或得使用該證物以經斟酌可
    受較有利之裁判者，得以再審之訴對於確定終局判決聲明不服，民事訴訟法第四
    百九十六條第一項第一款、第二款、第五款、第九款、第十三款定有明文。又所
    謂適用法規顯有錯誤者，係指確定判決所適用之法規顯然不合於法律規定，或與
    司法院現尚有效及大法官會議之解釋，或最高法院尚有效之判例顯然違反者而言
    （最高法院六十年度台再字第一七０號判例參照）；又依司法院大法官會議釋字
    第一七七號解釋，所謂適用法規顯有錯誤，不僅指積極之適用法規顯有錯誤，即
    消極之不適用法規顯然影響於裁判者，亦包括在內。本件原確定支付命令，如前
    所述，係於債務人許玉昆八十三年十一月十九日死亡後，始由再審相對人於八十
    八年八月二十四日向本院聲請核發，且原確定支付命令未經合法送達，又顯然於
    發支付命令後三個月內不能送達於債務人，依民事訴訟法第五百十五條第二項之
    規定已失其效力，並未與確定判決有同一之效力，應無疑義。而因支付命令乃屬
    裁定之性質，依最高法院六十三年度第四次民庭庭推總會決議(四)所示意旨，再審
    聲請人自得對之不服，而依民事訴訟法第五百零七條之規定，聲請再審。是以原
    確定支付命令之債務人許玉昆於聲請前即已死亡，姑不論該支付命令聲請所據之
    債權是否真實（實際上，再審相對人所據之「借據」簽立於八十七年一月二十三
    日，亦在「借用人許玉昆」已死亡之後，顯非真實），再審聲請人既未拋棄繼承
    ，依民事訴訟法第五百十一條第一款之規定，自應由再審相對人將許玉昆之繼承
    人改列為債務人，始合聲請程序，不待贅言。而原確定支付命令未經斟酌許玉昆
    之死亡證明書及戶籍謄本等證物，致不察此情，未予駁回而仍為核發，實屬適用
    法規顯有錯誤之情形，亦屬當事人發現未經斟酌之證物或得使用該證物以經斟酌
    可受較有利之裁判之情形。再者，原確定支付命令亦載稱「如債務人未於第一項
    期間內提出異議，本命令與確定判決有同一效力」等語，如前所述，該支付命令
    之實質債務人乙○○等人，因未受該支付命令之送達，而無可於二十日之不變期
    間聲明異議，是該支付命令乃未與確定判決有同一效力，應無疑義。然原確定支
    付命令不察，遽於核發支付命令確定證明書並載明「本院八十八年度促字第三七
    三六七號債權人保證責任第六信用合作社與債務人許玉昆等二人間請求給付借款
    事件，於八十八年九月十二日所發之支付命令，業於八十八年十月四日確定，特
    予證明」等語，亦不無係屬裁定理由與主文顯有矛盾之情形。另該支付命令竟然
    由許玉昆之妻許陳金珠代為收受送達，雖許陳金珠亦係許玉昆之繼承人，惟未受
    再審聲請人及許玉昆之其他繼承人之委託，其於訴訟未經合法代理，甚為灼然，
    是由其代收許玉昆部分之支付命令，實難謂已合法送達，應無疑義，故亦有訴訟
    未經合法代理之情形。末查，再審相對人為原確定支付命令聲請所據之「借據」
    乃簽立於八十七年一月二十三日，亦在「借用人許玉昆」已死亡之後，顯非真實
    ，亦屬為裁定（即支付命令）基礎之證物係偽造或變造之情形。綜上所述，可明
    本件原確定支付命令（即債務人許玉昆部分）存有再審之事由。為此，再審聲請
    人爰依法提起本件再審之聲請，請求(一)原確定支付命令應予廢棄。(二)右開廢棄部
    分，再審相對人於八十八年八月二十四日所為支付命令之聲請應予駁回。(三)再審
    程序費用由再審相對人負擔等語。
二、按再審之訴，應自判決確定時起，於三十日之不變期間內提起，但再審之理由知
    悉在後者，自知悉時起算，民事訴訟法第五百條第一項、第二項定有明文。而已
    確定之裁定依民事訴訟法第五百零七條之規定，對於上開規定準用之。又支付命
    令係屬裁定之性質（最高法院六十八年台上字第二六八四號判例參照），自亦準
    用上開之規定。因此再審聲請人得否提起本件再審之聲請，首應審酌者乃本院於
    八十八年九月二日對債務人許玉昆核發之支付命令（八十八年度促字第三七三六
    七號）是否已確定？經查：
（一）再審相對人即債權人於八十八年八月二十四日向本院對債務人許玉昆、許陳金
      珠聲請核發支付命令，經本院於同年九月二日以八十八年度促字第三七三六七
      號對上開債務人核發支付命令在案，而上開債務人之支付命令均於同年九月十
      四日經許陳金珠各以「許玉昆之同居人（妻）」、「本人」之身分收受之事實
      ，已據再審聲請人提出本院八十八年度促字第三七三六七號支付命令、支付命
      令聲請狀及送達證書（以上均影本）為證，且經本院依職權調取前開支付命令
      聲請卷宗核閱無誤，應堪信為真實。次查，前開支付命令之債務人許玉昆已於
      八十三年十一月十九日死亡，有聲請人提出之死亡證明書及戶籍登記簿謄本影
      本在卷足憑，亦堪信為真實。準此，再審相對人聲請核發前開支付命令時，債
      務人許玉昆既已死亡，而欠缺當事人能力，則再審相對人對於債務人許玉昆借
      款請求部分之支付命令係屬無效裁定，應堪認定。
（二）按債務人於支付命令送達後，逾二十日之不變期間，始提出異議者，法院應以
      裁定駁回之；債務人對於支付命令於法定期間合法提出異議者，支付命令於異
      議範圍內失其效力，民事訴訟法第五百十八條及第五百十九條第一項前段有明
      文規定。查前開支付命令之債務人許玉昆既已於八十三年十一月十九日死亡，
      而債務人對支付命令提出異議之期間，依前揭規定，係於支付命令送達後始開
      始進行，惟前開支付命令有關再審相對人對於債務人許玉昆之借款請求部分，
      因係以無當事人能力者為債務人，自無法合法送達該部分之支付命令，因而亦
      無使該異議期間經過而生支付命令確定之效力。職是，前開支付命令有關再審
      相對人對於債務人許玉昆之借款請求部分，並不生支付命令確定之效力甚明。
（三）末按支付命令確定證明書，僅係法院將支付命令確定之事實通知當事人之文書
      。法院誤認未確定之支付命令為確定，而依聲請付與確定證明書者，並不生該
      支付命令已確定之效力（最高法院八十八年度台抗字第六四二號民事裁定意旨
      參照）。經查，前開支付命令有關再審相對人對於債務人許玉昆之借款請求部
      分，因本院不知債務人許玉昆已死亡，而依上述經許陳金珠以「許玉昆之同居
      人（妻）」之身分收受該支付命令之送達證書之記載，誤認該部分之支付命令
      因法定異議期間之經過而已確定，因此於八十八年十月二十二日核發支付命令
      確定證明書，有前開支付命令聲請卷宗可參，惟揆諸前揭說明，前開無效且無
      從合法送達之支付命令，並無法因法定異議期間經過而生支付命令確定之效力
      ，且亦不因本院誤認未確定之支付命令為確定，而付與確定證明書，因而生支
      付命令確定之效力。
（四）從而，本院於八十八年九月二日以八十八年度促字第三七三六七號對債務人許
      玉昆核發之支付命令既不生確定之效力，則再審聲請人據以提起本件再審之聲
      請，請求廢棄原確定支付命令（債務人許玉昆部分），並駁回再審相對人於八
      十八年八月二十四日所為支付命令之聲請，即非有據，應予駁回。至前述有關
      再審相對人對於債務人許玉昆之借款請求部分之支付命令確定證明書，既與事
      實不符，再審聲請人（即債務人許玉昆之繼承人）自得向本院請求撤銷之，併
      此敘明。
三、依民事訴訟法第九十五條、第七十八條，裁定如主文。
中      華      民      國    九十二    年      二      月    十七      日
                                 臺灣臺南地方法院民事第四庭
~B法      官  張季芬
右為正本係照原本作成
如對本裁定抗告須於裁定送達後十日內向本院提出抗告狀，並應繳納抗告費新台幣四
十五元。
中      華      民      國    九十二    年      二      月    十七      日
~B法院書記官  汪姿秀


司法院資訊處製作；財團法人民間司法改革基金會備份。
